【裁判字號】    97,台上,1300
【裁判日期】    970327
【裁判案由】    遺棄
【裁判全文】
最高法院刑事判決            九十七年度台上字第一三○○號
上  訴  人  甲○○（原名林永進）
選任辯護人  許美麗律師
            王彩又律師
            李明仙律師
上列上訴人因遺棄案件，不服台灣高等法院中華民國九十六年十
一月三十日第二審更審判決（九十五年度上更(三)字第二二八號，
起訴案號：台灣新竹地方法院檢察署八十七年度偵字第八三六九
號），提起上訴，本院判決如下：
    主  文
上訴駁回。
    理  由
按刑事訴訟法第三百七十七條規定：上訴於第三審法院，非以判
決違背法令為理由，不得為之。是提起第三審上訴，應以原判決
違背法令為理由，係屬法定要件。如果上訴理由書狀並未依據卷
內訴訟資料，具體指摘原判決不適用何種法則或如何適用不當，
或所指摘原判決違法情事，顯與法律規定得為第三審上訴理由之
違法情形，不相適合時，均應認其上訴為違背法律上之程式，予
以駁回。本件原判決撤銷第一審關於遺棄部分無罪之判決，改判
論上訴人林永進以對於無自救能力之人，依法令應扶助及保護而
遺棄之罪，處有期徒刑捌月，並依中華民國九十六年罪犯減刑條
例之規定，減為有期徒刑肆月，及諭知如易科罰金之折算標準，
並宣告緩刑貳年。係依憑上訴人之部分供述（坦承：於民國八十
七年十一月十八日十八時許駕駛車牌號碼Ｗ二－三一三○號之客
貨兩用車，車上並搭載鄭朝瀚，沿新竹市○○路內側車道，由北
往南之方向行駛，有行經經國路二段五四二號前之肇事地點，肇
事前有停紅燈，俟綠燈再直走等情），證人劉振銘（於警詢時證
稱：上揭時間，伊南下行經經國路時，一輛客貨兩用車在前方約
三十公尺處行駛於內側車道，在分隔島路段上即經國路二段五四
二號前，看到該車之右後輪前有一黑影倒地，當伊行經該處時發
現是一名老婦人橫趴在該處，頭部朝道路外側，肇事車輛之後即
為伊車，車禍發生後伊在該車行駛到和平橋時，有在二車距離一
個車身時按喇叭警示該車，該車除駕駛者外，還有一人在肇事後
還探頭出來看；於檢察官偵查中證稱：老婦人從分隔島過來，看
到是車子右後輪擦到，人倒時，車子已經離開，人是直接趴下去
的，肇事車輛撞到時沒有減速，往前幾步後有減速一點，有踩煞
車燈，伊以為是要停車，可是該車還是往前開，伊與肇事車輛之
間沒有其他車等情），證人即與劉振銘同車之陳文淇（於偵查中
證稱：伊看到前方車輛剛通過後，婦人即倒下，但是該車仍往前
行駛，當時該車內有二人，伊有看到右側乘客有探看後視鏡等語
）等人之證言。並參酌檢察官督同法醫師相驗死者楚月英屍體後
，製作之驗斷書（載有死者身高一百四十七公分，左側腰部有輕
微瘀血等情）、測量客貨兩用車高度之相片（顯示經測量結果，
上訴人駕駛之客貨兩用車之右後輪處高度為九十公分，足證死者
受擦傷瘀血位置〈以死者之身高而論，其腰部高度亦大約九十公
分〉與該客貨兩用車右後輪之高度尚屬相符）等證據資料，而為
論斷，已敘明其所憑之證據及認定之理由。而以上訴人否認犯罪
，辯稱：當時是冬天，車窗關閉，伊不知道肇事，亦不知有人追
伊云云，係事後卸責之詞，尚非可採。又以證人鄭朝瀚否認曾探
頭查看，意在迴護，亦無可取。均已依憑卷證資料，在理由內詳
加指駁與說明。從形式上觀察，原判決並無足以影響判決結果之
違法情形存在。上訴意旨略稱：(一)、伊被訴過失致人於死部分已
經原審更一審判決認定死者之倒地無法證明係遭伊擦撞所致，而
諭知伊無罪確定在案，該部分事實既經判決無罪確定，即有既判
力，本案不得再為不同之認定。原判決認定係伊駕車擦撞死者腰
部倒地，使死者因而受傷等情，有判決不適用法則或適用不當之
違背法令。(二)、證人劉振銘、乙○○之警詢筆錄，業經伊與原審
辯護人於九十六年四月十九日具狀表示無證據能力，原判決認伊
及辯護人未於言詞辯論終結前，聲明異議，而認有證據能力，顯
有違誤。(三)、死者被送至國軍八一三醫院急救，到院急救前即已
死亡，原判決認定死者於上開車禍後，並未立即死亡，經送新竹
空軍醫院急救，延至當日二十一時許始不治死亡等情，顯與卷附
相關證據相違，有證據上理由矛盾之違法。(四)、證人劉振銘於第
一審及原審更一審均稱未親眼見到擦撞情節，是其憑感覺所為判
斷。再依相驗卷所附相片顯示，伊所駕駛之客貨兩用車又有一定
之高度及寬度，證人劉振銘所稱：以其角度看不清楚云云，適符
合當時情狀。且該證人表示當時天色已經昏暗，其對於有無擦撞
此一細節並未看見等證詞，應屬實在。原判決對於前開有利於被
告之證據未予審酌，自有理由不備之違法。(五)、依死者行走之路
線及伊由北向南行駛觀之，最有可能擦撞之部位，應係死者之右
側與伊車輛前方，或遭向前行駛之伊車輛右側擦撞死者右側或後
側，然此與驗斷書所載死者傷勢不合。鑑定人石台平法醫師於更
一審供稱：如果車子有碰撞的話，以死者的年紀，骨頭應該會斷
裂，身體應該會有外傷，但死者並無外傷等語，原判決對於前開
有利於被告之證據未予審酌，亦屬理由不備。又判決認定伊所駕
之車右後輪撞及死者腰部，與所採用之相驗屍體證明書不符，尚
有理由矛盾之違法。(六)、死者倒地位置在外側車道靠近邊線，距
離伊開車行經之地點有一定距離之情形下，難認死者倒地即係遭
伊車擦撞所造成，原審對此有利於被告之證據未予審酌，有理由
不備之違法。又證人鄭朝瀚證稱：「當時車窗是密閉的，我並無
法探頭出來看」「沒有感覺（撞到人），沒有停下來，沒有減速
」。證人劉振銘證稱：「（問：你有看到車內有人探頭出來嗎？
）坐在我右側的朋友有看到」「（問：這部客貨兩用車車上有無
人探頭出來？）沒有。是我追過去按喇叭，才有人從車內往後看
」，可知證人劉振銘第一時間確未看到有人探頭，所以指證車上
有人探頭，則是因其按喇叭所致。又審酌證人鄭朝瀚於相驗時，
證人劉振銘於第一審及證人陳文淇於原審更一審之證詞，尚難認
伊有加速逃逸之行為，原審未予審酌亦有理由不備之違法。然查
：(一)、案件曾經判決確定者，具有實體確定力，此稱為「既判力
」；又無罪判決並無所謂一部判決效力及於全部之問題。上訴人
被訴過失致人於死部分，固經原審更一審諭知無罪判決確定，該
判決並認死者之倒地無法證明係遭上訴人所駕客貨兩用車撞及所
致。然本件遺棄部分，依公訴意旨係認此部分與過失致人於死部
分，犯意各別，行為不同，應分論併罰，是該過失致人於死案件
部分所為無罪判決之判斷理由，自不足以拘束本件遺棄罪之事實
認定。原審依據卷內相關資料，本於調查所得，另行認定上訴人
所駕駛之客貨兩用車擦撞死者後逃逸而遺棄，因而論上訴人以遺
棄罪，自不得任意指為違法。(二)、證人之陳述有部分前後不符時
，究竟何者為可採，法院仍得本其自由心證予以斟酌，非謂一有
不符或矛盾，即應認其全部均為不可採信。證人劉振銘、陳文淇
先後供述雖非始終一致，然原判決業已依據調查證據之結果，說
明其取捨之理由，核與採證法則並無違背，不得任意爭執，而資
為合法之第三審上訴理由。(三)、所謂對於被告有利之證據不予採
納者，應說明其理由，係指該項證據倘予採納，能予推翻原判決
所確認之事實，而得據以為有利於被告之認定者而言。如非此項
有利於被告之證據，縱未於判決內說明其不足採納之理由，因本
不屬於上開範圍，雖其訴訟程序有所違誤，但仍應受刑事訴訟法
第三百八十條之限制，不得據以為第三審上訴之適法理由。鑑定
人石台平法醫師於原審更一審固稱：如果車子有碰撞的話，以死
者的年紀，骨頭應該會斷裂，身體應該會有外傷，但死者並無外
傷等語，然此與證人即法醫師陳佩新所製作驗斷書之記載不符。
原判決既已論敘說明上訴人所辯未撞及死者之辯詞為不可採取之
理由，雖未就上開鑑定人石台平法醫師之證述並不足為上訴人有
利之證明特別加以說明，但此單純訴訟程序上之簡略，對判決本
旨不生任何影響，自不得執為適法之第三審上訴理由。(四)、原判
決犯罪事實已記載死者被送至國軍新竹醫院急救，到院急救前已
死亡，並於理由欄引用該醫院九十一年二月四日（九一）濟夏字
第一四一號函加以說明（見原判決第一、十頁）；雖其理由另載
「待被害人經送新竹空軍醫院急救，延至當日二十一時許始不治
死亡」（見原判決第九頁第九行），顯然贅誤，因不影響全案情
節及判決本旨，尚與違背法令之情形有間，亦不得據以提起第三
審上訴。(五)、原判決於理由內引用證人劉振銘於警詢之陳述（另
：原判決雖將證人乙○○警詢供述列為證據清單之一，但論斷之
理由並未採證人乙○○警詢供述為證據，此部分上訴意旨應有誤
會），資為上訴人有罪之論據，並說明上訴人及辯護人未於言詞
辯論終結前，聲明異議，而認有證據能力，固有未合。然原判決
並非單憑劉振銘於審判外之陳述為判決之基礎，上訴意旨復未說
明除去上開證據，原判決即不能為同一事實之認定，故原判決此
部分之瑕疵，難謂於判決有所影響，依刑事訴訟法第三百八十條
之規定，仍不得為合法之第三審上訴理由。其餘上訴意旨，經核
係置原判決所為明白論斷於不顧，仍持已為原判決指駁之陳詞再
事爭辯，及對於事實審法院取捨證據與自由判斷證據證明力之職
權行使，徒以自己之說詞，任意指摘，難認已符合首揭法定之第
三審上訴要件。其上訴違背法律上之程式，應予駁回。
據上論結，應依刑事訴訟法第三百九十五條前段，判決如主文。
中    華    民    國  九十七  年    三    月  二十七  日
                      最高法院刑事第十一庭
                          審判長法官  邵  燕  玲
                                法官  李  伯  道
                                法官  孫  增  同
                                法官  吳      燦
                                法官  李  英  勇
      本件正本證明與原本無異
                                      書  記  官
中    華    民    國  九十七  年    四    月    一    日
                                                      Ｋ


司法院資訊處製作；財團法人民間司法改革基金會備份。
